【裁判字號】    88,上更(一),313
【裁判日期】    900911
【裁判案由】    貪污治罪條例等
【裁判全文】
臺灣高等法院臺中分院刑事判決                八十八年度上更(一)字第三一三號
    上訴人即被告  乙○○
    選任辯護人    林道啟
    選任辯護人    蔣志明
    上訴人即被告  丙○○
    選任辯護人  蔡得謙
    選任辯護人  沈鈺銘
    被      告  辛○○
    選任辯護人  沈朝江
右上訴人因貪污治罪條例等案件，不服臺灣彰化地方法院八十五年度訴字第四四一號
中華民國八十六年十二月一日第一審判決（起訴案號：臺灣彰化地方法院檢察署八十
五年度偵字第九六五、一０六０、一七五五號），提起上訴，判決後經最高法院發回
更審，本院判決如左：
    主      文
原判決關於乙○○、辛○○、丙○○部分撤銷。
乙○○共同依據法令從事公務之人員，利用職務上之機會，詐取財物，處有期徒刑肆
年，褫奪公權參年。
丙○○共同依據法令從事公務之人員，利用職務上之機會，詐取財物，處有期徒刑參
年捌月，褫奪公權參年。
辛○○公訴不受理。
    事      實
一、乙○○係台灣省自來水股份有限公司第十一區管理處田中營運所（以下簡稱田中
    營運所）主任，負責綜理該所所務及上級交辦事項；丙○○係該營運所技術士（
    承辦業務有：管線裝修監派工、水量之調配及水壓之控制、救火栓及制水閥管理
    維護管制、裝修資料統計編報、其他臨時交辦事項），均係依據法令從事公務之
    人員。於民國（下同）八十四年四月間，臺灣省自來水股份有限公司（下稱省自
    來水公司）辦理該公司用戶自來水「錶位不當改善」及「水錶汰換」等工作，關
    於田中營運所轄區事屬田中營運所業務股主辦，（一）、詎因汰換水錶之工資每
    個新台幣（下同）五十元太低，找不到願意施工之工人，為能如期完工，乙○○
    乃指示辛○○（已於九十年六月三十日死亡，另為不受理判決，詳後述。辛○○
    係該營運所業務員兼業務股股長，承辦業務有：綜理業務股務、營運服務概況之
    擬訂、執行及研討分析、營收費款之查核統計及報表之編造，用水量抽查及單據
    管制、其他上級交辦事項，並負責受理自來水用戶用水申請、水費收取、工程款
    收取、水管水錶修漏服務登記、水費糾紛處理等事項）再由辛○○轉指示丙○○
    找自來水公司之員工自行施工完畢，惟因與不能由自來水員工施工之規定不符，
    無法以自來水公司員工之名義申領工資，丙○○乃明知戊○○、丁○○並未受僱
    田中營運所從事該所八十四年之汰換水錶工作，仍依乙○○、辛○○之指示，於
    八十四年四月三十日在田中營運所其辦公室，同時在其職務上所製作之戊○○、
    丁○○臨時工出工卡，虛偽記載：「戊○○有於八十四年四月六日至十四日、十
    六日、二十日、同月二十二日至二十五日出工工作及丁○○有於八十四年四月八
    日、九日、十二日、十三日、二十三日、二十四日出工工作」，另在其職務上製
    作日期為八十四年四月三十日之臨時工工資表上虛偽填載：「戊○○工作十五日
    ，每日工資額一千二百元，實支總額計一萬八千元，丁○○工作六日，每日工資
    額一千元，實支總額計六千元，二人工資實支總額計二萬四千元」等不實事項，
    並呈由知情之辛○○審核、乙○○批核後，向省自來水公司第十一區管理處請領
    上開工資款項，使該第十一區管理處不知情之業務員李孔時、業務課課長張道洲
    、會計主任許瑞瑗、秘書李振鴻、處長洪武雄等人分別於八十四年五月三十一日
    核准製作、簽發如附表一之支票，由辛○○前往該第十一區管理處代領欲分發予
    施工之員工，而行使上開登載不實之公文書，足以生損害於自來水公司對於施工
    者之正確管理及戊○○、丁○○等二人。（二）、另於省自來水公司辦理水錶錶
    位不當改善工作時，辛○○於製作須改善錶位不當用戶名冊交給丙○○後，由丙○○僱用彰化縣民戊○○、丁○○、子○○與己○○等人（以下稱戊○○等四人
    ）從事用戶自來水錶位不當之改善工作，石文彰、辛○○、丙○○等三人竟共同
    承前開同一行使登載不實文書之概括犯意聯絡，均明知該辦理自來水錶錶位不當
    之改善工作，依省自來水公司第十一區管理處函示，如採僱工方式辦理，應以日
    薪技工一千二百元、大工一千元、小工九百元請領工資，竟以每個錶位不論遷移
    距離、施工難易情形，均以單價新臺幣（下同）七百五十元委由上開臨時工人戊○○等四人承做，且明知子○○之子癸○○並未受田中營運所僱用從事改善自來
    水錶表位不當之工作，丙○○又於八十四年五月四日，在其辦公室內，依其製作
    臨時工出工卡所記載之：「戊○○有於八十四年四月六日至十五日、同月十七日
    至二十二日、同月二十五日、二十六日出工工作，丁○○有於八十四年四月六日
    至九日、同月十二日至十五日、同月十七日至二十二日、二十六日出工工作，子
    ○○有於八十四年四月六日至十五日、同月十七日至二十二日、同月二十五日至
    二十七日出工工作，己○○有於八十四年四月十日、十一日、十五日、十六日、
    同月二十日至二十三日、同月二十七日至三十日出工工作，癸○○有於八十四年
    四月六日至十日、同月十二日至十五日、同月十七日至二十日、同月二十二日、
    同月二十四日至二十七日出工工作之工作日期，在其職務上所製作日期為八十四
    年五月四日之臨時工工資表上，就金額部分為如下不實之記載：於「戊○○工
    作十八日，每日工資額一千二百元，實支總額共二萬一千六百元」，丁○○工作
    十五日，每日工資額一千元，實支總額共一萬五千元」之記載中，就超過一萬零
    六百元部分（即二萬六千元部分，戊○○、丁○○領取上開工資後繳回二萬六千
    元，實際領得一萬零六百元），為不實之記載。於「子○○工作二十日，每日
    工資額一千二百元，實支總額共二萬四千元」之記載中，就超過二萬六千九百二
    十五元部分（癸○○工作十八日，每日工資額一千元，實支總額共一萬八千元，
    癸○○領取上開工資後繳回一萬五千零七十五元，實際領得二萬六千九百二十五
    元），為不實之記載。於「己○○工作十二日，每日工資額一千元，實支總額
    共一萬二千元」之記載中，就己○○超出八千元部分（即四千元部分，己○○領
    得上開工資後，實際領得七千餘元，繳回四千元〔因己○○在調查站中及本院對
    於實際領得金額均供稱為七千餘元，無法供稱確明之實際數目，故以較有利於被
    告之認定即以己○○實際領得金額為八千元，繳回金額為四千元計算〕），為不
    實之記載，並呈請知情之辛○○審核、乙○○批核後，報請其上級單位即省自來
    水公司第十一區管理處溢領上開事後由戊○○等人繳回之工資款項合計四萬五千
    零七十五元（戊○○、子○○、己○○等人繳回之款項分別為五萬元、一萬五千
    零七十五元、四千元，合計六萬九千零七十五元，扣除以戊○○、丁○○名義申
    領汰換水錶之工資二萬四千元後，為四萬五千零七十五元），而行使該登載不實
    之公文書，使該第十一區管理處業務員李孔時、業務課課長張道洲、會計主任許
    瑞瑗、秘書李振鴻、處長洪武雄等人陷於錯誤，於八十四年五月九日核准、製作
    、簽發如附表二之支票撥付由辛○○代為領取。在省自來水公司第十一區管理處
    先後以如附表二之支票支付上述二筆陳報之工資款後，辛○○即依乙○○之指示
    ，分別向戊○○（包括其子丁○○部分）、子○○（包括其子癸○○部分）、己○○三人各索取虛報之工資款，依序各為二萬六千元、一萬五千零七十五元、四
    千元，合計四萬五千零七十五元，足生損害於戊○○、丁○○、子○○、癸○○
    、己○○及省自來水公司第十一區管理處。嗣因戊○○具狀向臺灣彰化地方法院
    檢察署檢察官檢舉上情，檢察官指揮法務部調查局彰化縣調查站（下稱彰化調查
    站）詳查，乙○○、辛○○、丙○○乃將六萬九千零七十五元（含汰換水錶不及
    發給不詳施工者之二萬四千元）置於田中營運所鐵櫃後，由該營運所新任主任穆
    岳鈞取回交還省來水公司第十一區管理處。
二、案經彰化調查站移送台灣彰化地方法院檢察署檢察官偵查起訴。
    理      由
壹、上訴人即被告（以下稱被告）乙○○、丙○○有罪部分：
一、訊據被告乙○○、丙○○，對於其二人及辛○○在前開時間擔任田中營運所主任
    、技術士、業務員兼業務股股長，並分別負責前開職務，及有製作或審核、核准
    上述內容之臨時工出工卡及臨時工工資表，並以之行使報請省自來水公司第十一
    區理處核發如附表一、二之支票，由辛○○轉發予戊○○等四人之事實，雖均坦
    承不諱，惟均矢口否認涉有前揭利用職務上之機會詐取財務及行使公務員登載不
    實文書等犯行，被告乙○○辯稱：伊到田中營運所任職不到數月，完全依法行事
    ，無任何不法情事，並未指示被告辛○○、丙○○為不實臨時工工資表及臨時工
    出工卡之申報，更未指示抽扣臨時工工資之事，被告辛○○擅自向所僱之臨時工
    戊○○等人索取溢領之工資一事，伊完全不知情，上開報表是下屬報上來的，伊
    只是蓋章轉報上級並經上級核准，被告並未違法，亦不知營運所內有辛○○所提
    之公積金存在等語；被告丙○○則辯稱：關於錶位不當改善工程部分，伊是首次
    被指定擔任專案僱工及申報工資工作，之前並無此方面之工作經驗，被告依其所
    記載之各臨時工到工資料及到場督工結果，製作僱用臨時工出工卡、臨時工工資
    表，其中並無不實情事，又被告僅負責僱工及工資之申報，至於辛○○如何與受
    僱工人談妥每件工資七百五十元、及為何由被告辛○○領款、辛○○如何要求受
    僱工人繳回部分款額、田中營運所有無「公積金」存在等情，被告均不知情，亦
    不可能利用機會詐取財物；另汰換水錶工程雖亦由被告負責僱工，但因辛○○告
    知汰換一個水錶只有五十元工資，無工人願意承包，且因本件汰換水錶工程屬於
    專案性質，有其特殊性與時間性，故田中營運所為達成上級限期之工作，乃責由
    同仁利用閒暇之時施作，汰換工作終了時，辛○○即告知共汰換四百八十個水錶
    ，合計工資二萬四千元，惟因供汰換使用之水錶已由業務股領出，必須報領工資
    ，始得結案，而本件是由營運所同仁所施做，無法以同仁之名義申報工資，又因
    戊○○係長期承作自來水廠工程，被告乃告知戊○○要以其父子二人之名義報領
    工資，本件因是純粹報領工資，故被告填寫時只著重在金額是否符合該項，而未
    注意施作日期，致其所製作之臨時工出工卡上戊○○、丁○○之出工日期與前開
    錶位不當改善工程臨時工出工卡上戊○○、丁○○出工日期重覆，但上開臨時工
    工資表所列工資總額之申報，係按實申請，被告並無利用機會詐取財物等等。
二（一）被告乙○○、丙○○於汰換水錶工程行使登載不實文書部分：經查，前開汰
      換水錶工程係由田中營運所員工自行施作，且被告乙○○亦知情，及於八十四
      年四月三十日在田中營運所辦公室本於職務製作戊○○有於八十四年四月六日
      至十四日、同月十六日、二十日、同月二十二日至二十五日有出工工作，及丁○○於八十四年四月八日、九日、十二日、十三日、二十三日、二十四日有出
      工工作之不實內容臨時工出工卡及內載戊○○工作十五日，每日工資額一千二
      百元，實支總額計一萬八千元及丁○○工作六日，每日工資額一千元，實支總
      額合計二萬四千元等情，業據被告丙○○供認在卷（見本院卷一第三十九頁）
      ，核與證人戊○○在彰化調查站及原審、本院均坦承其個人及其子丁○○僅受
      僱田中營運所施做錶位不當改善工程，並未受僱施做汰換水錶工程等語（見彰
      化調查站八十五年一月二十九日調查卷第十七頁、原審卷一第一一二頁、原審
      卷二第二二九頁正反面、本院卷一第七十六頁反面）相符，另有臨時工資表、
      出工卡、省自來水公司現金支出傳票、如附表一所示支票影本等件附卷可稽（
      見八十五年二月調查站卷第五頁－十八頁、二十七－頁三十八頁、本院前審卷
      一第九十一頁－九十四頁一一八頁），事證明確，被告所辯均係卸責之詞，不
      足採信，被告二人有行使登載不實文書犯行，自堪認定。
（二）被告乙○○、丙○○於水錶錶位不正工程行使登載不實文書利用職務上機會詐
      取財物部分：
  １、經查，省自來水公司第十一區管理處辦理本案有關自來水錶位不當改善及汰換
      逾齡水錶等工程，如採僱工方式辦理，其僱工工資額度應依該公司八十二年六
      月九日台水技字第一九三二三號函規定額度，即按技工每日一千二百元，大
      工每日一千元，小工每日九百元請領工資，且該規定業經辛○○於八十四年三
      月九日會知被告丙○○後，簽請被告乙○○鑒核，有省自來水公司第十一區管
      理處八十四年三月七日八四台水十一業字第一六八○號函影本乙份在卷足稽（
      見原審卷(一)第八十六頁），是對八十四年四月間田中營運所辦理自來水錶表位
      不當之改善及汰換水錶等工作其僱工工資應依上開函示核發，應為被告乙○○
      、丙○○二人所明知，先予明。
  ２、被告丙○○在彰化調查站訊問中坦承：「我當時曾明白向子○○等人表示每件
      移表之工資為新臺幣（下同）七百五十元。」、「是辛○○交待我以每件七百
      五十元之單價與子○○等臨時工言明。」「因我向十一區管理處申請的工資係
      以移表長度每公尺四百十九元計算，但發給子○○等人工資係以每件七百五十
      元計酬，因此我申請的款項與發給子○○等人之工資一定有差額，無法將申請
      到的款項全部發給子○○等臨時工」等語（見八十五年一月二十九日調查站卷
      第七頁反面、第八頁正反面），核與辛○○在彰化調查站訊問中供稱：「在辦
      理錶位不當改善．．．因當時因應會計年度需趕工辦理，經丙○○與子○○、
      戊○○等人協商，魏、陳等工人同意不管施工難易，均以每個水錶改善單價七
      百五十元承包，因此報領工資就超過實付給工人之工資。」等語（見八十五年
      一月二十九日調查站卷第三頁），及證人戊○○、丁○○、子○○、己○○在
      彰化調查站、偵查、原審、本院前審、本院證稱：渠等係以件（量）計酬，每
      件七百五十元等語（見同上調查站卷第十五頁反面、十六頁、十九頁、二十頁
      反面；第九六五號偵卷第二十二頁反面、二十四頁、三十二頁反面、三十三頁
      反面；原審卷(一)第一一二頁反面、一一六頁反面、原審卷(二)第一五八頁反面；
      本院前審卷(一)第一五○頁、本院卷(一)第七十九頁反面），及證人子○○在彰化
      調查站訊問時供稱：「癸○○是我兒子」、「（八十四年四、五月間癸○○有
      無跟你同樣受僱田中營運所做自來水表位不當改善工作？）沒有。係因田中營
      運所股長辛○○表示申領工資需同時呈報技工及學徒各一人，因此我就以癸○○名義報學徒」等語（見同上調查站卷第十八頁反面、十九頁），及於偵查中
      除為與上開證詞相同供證外，另證稱：是被告丙○○說要有一學徒等語（見第
      九六五號偵卷第三十四頁）相符。至證人戊○○雖在原審證稱：「完工後才知
      道，事先沒有講，做完後票開出來才知道有多少錢。」等語（見原審(一)卷第一
      一二頁反面），及證人己○○、子○○、戊○○在本院前審均證稱每件七百五
      十元是後來做完才知道等語，惟查，證人己○○、子○○、戊○○在本院前審
      為上開證詞之同時，亦證稱大家還沒做之前就知道這一次工程是算件的等語（
      見本院前審卷(一)第一五二頁），是證人雖證稱每件七百五十元係事後才知道的
      ，惟其對於本件工程係以件計價一節均於事前已知之甚詳，是縱其是完工後才
      知每件計價之實際價格亦不影響乙○○等人事先已與其約定以件計價之事實，
      併予明。被告丙○○、乙○○明知田中營運所僱用臨時工人之工資係以每件
      七百五十元計酬，且子○○之子癸○○並未受田中營運所僱用從事前開改善自
      來水錶表位不當之工作，竟於八十四年五月四日，由丙○○在其上開辦公室，
      依其制作戊○○有於八十四年四月六日至十五日、同月十七日至二十二日、同
      月二十五日、二十六日出工工作，丁○○有於八十四年四月六日至九日、同月
      十二日至十五日、同月十七日至二十二日、二十六日出工工作，子○○有於八
      十四年四月六日至十五日、同月十七日至二十二日、同月二十五日至二十七日
      出工工作，己○○有於八十四年四月十日、十一日、十五日、十六日、同月二
      十日至二十三日、同月二十七日至三十日出工工作，癸○○有於八十四年四月
      六日至十日、同月十二日至十五日、同月十七日至二十日、同月二十二日、同
      月二十四日至二十七日出工工作之臨時工出工卡，就超過戊○○、丁○○，子
      ○○、劉沼勝實際領得款一萬零六百元、一萬六千九百二十五元、八千元之金
      額部分為不實之記載，並呈經知情之被告辛○○、乙○○審核、批核後，報請
      其等上級單位即省自來水公司第十一區管理處溢領詐取上開工資款項，使該第
      十一區管理處承辦人員陷於錯誤，而簽發如附表一所示之支票如數給付等情，
      有前開所述之臨時工工資表、出工卡、省自來水公司現金支出傳票及如附表一
      之支票影本可證（見八十五年二月調查站卷第五頁至十八頁、二十七頁至三十
      八頁；本院卷(一)第九十一頁至九十四頁、一一八頁後），被告乙○○、丙○○
      有行使職務上登載不實文書及利用職務上之機會向上級單位詐取財物甚明。且
      其等行為已足生損害於戊○○、丁○○、癸○○、子○○、己○○等人及省自
      來水公司第十一區管理處。
   ３、戊○○等人領取上開工資後，依辛○○指示繳回部分溢領款項等情，業經戊○○在彰化調查站調查中證稱：「（你檢舉田中營運所股長辛○○等涉嫌貪
       污情形為何？）在本（八十四）年四、五月間，我與我兒子丁○○陸續受僱
       田中營運所發包自來水表表位不當改善臨時工，田中營運所係陸陸續續將改
       善工作單交給我們父子兩人，依維修地點前往施作、改善。田中營運所在我
       們施作完畢後並未依工作單件數計酬，而是以每日工資額方式發放。依田中
       營運所八十四、四、六所製作僱用臨時工申請單先後兩次向自來水公司申報
       我分別工作十八天及十五天，每天工資新臺幣（以下同）一千二百元，丁○○工作天數分別為十五天及六天，每天工資一千元，田中營運所在其上級單
       位第十一區管理處撥款後，分別開立八十四、五、九及八十四、五、三十一
       到期公庫支票金額分別我的部份為二萬一千六百元及一萬八千元，丁○○為
       一萬五千元及六千元，以上共計六萬零六百元。辛○○拿上述公庫支票到我
       住處卻向我表示，我們父子並未做那麼多工數，六萬零六百是她向上級單位
       多報，叫我需拿出其中五萬元給她。因此我認為其中問題重重。」、「（辛○○事後向你要回五萬元，你有無如數交付？）辛○○在八十四年七月初拿
       前述四張支票給我時，卻向我表示需拿出其中五萬元給她，我本不願意，但
       辛○○一再強調該五萬元她已先幫我墊付，叫我無論如何一定要拿出來，不
       要為難她，但我當時沒那麼多現金，表示隔幾天再給她，辛○○說隔天她要
 去台北不在，叫我直接交給營運所營運士壬○○，我就在隔日將現金五萬元
       叫丁○○拿到田中營運所親交給壬○○。」等語（同八十五年一月廿九日調
       查站卷第十五頁反面至十六頁反面）。證人子○○亦證稱：「（田中營運所
       支付工資給你，事後辛○○有無要求你需繳回部分款項給她？）有的，在我
       領取該：：：現金及公庫支票後，辛○○就表示我所作表位不當，改善工作
       工資沒有那麼多，是該田中營運所多報，叫我再退還一萬五千零七十五元給
       她。於是，在領到公庫支票後，我就拿上述款項到田中營運所親自交給辛○○。」等語（見同上調查卷第十九頁正、反面）。證人己○○並證稱：「（
       田中營運所支付一萬二千元工資給你，事後該所股長辛○○有無要求你需繳
       回部分款項給她？）有的，自來水公司開立一萬二千元公庫支票支付我工資
       ，惟該公庫支票辛○○並未交給我，而是叫我拿我在田中鎮農會活期存款存
       摺（帳號0000000－0）給她，由她幫我將公庫支票軋入我的帳戶內
       ，再由辛○○領取一萬二千元，惟辛○○在領取該款項後僅拿其中七千餘元
       （詳細數目已記不得）支付我工資，其餘款項迄今未拿給我。」等語（見同
       上調查站卷第二十一頁），證人戊○○、子○○、己○○於檢察官或原審仍
       迭次指證被告辛○○有上述溢報工資款再向其等收回部分工資款等情事（見
       二五九號他字卷第十七頁反面；第九六五號偵卷第二十二頁反面、三十二頁
       正、反面；原審卷(一)第一一三頁反面、一一五頁反面、原審卷(二)第二一八頁
       、二二九頁），綜核上開證人雖僅指證辛○○一人有前開行為，但參以辛○○於彰化調查站應訊時已供稱：「（田中營運所八十四年五月四日子○○等
       五人臨時工工資表係何人製作？表列工資有無如數轉發給子○○等五人？）
       該份臨時工工資表及僱用臨時工申請單、臨時工出工卡及錶位改善執行報告
       表均由本所技術士丙○○所製作，並經兼出納及我核章後陳本所主任乙○○
       核准，向本所上級單位第十一區管理處請款，惟第十一區管理處開立公庫之
       票給子○○等五人後，乙○○主任以該五人實際工資並未如表列所請領數那
       麼多，要求子○○等五人將多出的新臺幣（以下同）六萬餘元繳回，因此本
       所並未依該工資表所列金額發給子○○等五人。」、「（就子○○、戊○○
       、己○○等人所繳回之工資，田中營運所如何運用？）本所八十四年四月間
       辦理汰換錶及錶位不當改善以單價每個七百五十元給子○○等人承包，後丙○○依自來水公司請款標準請領工資，當時在工資表上有蓋章之丙○○．．
       ．乙○○及我等人都知道第十一區管理處核發數額超過實際需要支付之工資
       ，此多出來的款項，乙○○指示以公積金方式保管應用，到目前為止，該積
       金主要是支付水費糾紛案件賠償用戶。」等語（見同上調查卷第二頁、三頁
       反面），其於原審法院又供稱：「（乙○○有指示多出來的錢轉入公積金方
       式使用？）主任有指示，指示我錢繳回來，轉達給臨時工。」、「乙○○有
       具體指示我向各承辦工拿多少回來。」、「主任交待我這個工人要拿回多少
       錢，那個工人要拿回多少錢，我是照辦。」、「我們有不成文之
       公積金，由主任統籌運用。」、「我只是轉達主任的意思，要向他們拿多少
       錢。」等語（見原審卷(二)第一五九頁反面、一六○頁、一八六頁反面、二一
       二頁反面、二一七頁、二二八頁反面、二二九頁、二三○頁、三一六頁），
       及參以被告丙○○供承其所填寫之內容均來自股長即被告辛○○之指示（見
       同上調查站卷第八頁反面、九頁），且其並稱：「我的上面有上司，工作皆
       由上面指派或指示，並非是我這個階層之人可以決定。」、「（這些公款請
       領事項可有和乙○○商量過？）乙○○知道。」等語（見原審卷(二)第一六一
       頁、二一八頁反面）及證人即案發後新派任之田中營運所主任穆岳鈞於原審
       法院到庭結證稱：製作臨時工資表及僱用臨時工申請單後，主任及股長均有
       權且應確實審查等語（見原審卷(二)第三二四頁反面），再上開溢領款項，業
       經田中營運所新任主任岳鈞在原審審理中，攜至法院清點完畢並繳回省來水
       公司第十一區處一節（按案發後，被告等人將該款及汰換水錶之工資款二萬
       四千元，合計六萬九千零七十五元置於該營運所內），業據證人穆岳鈞在原
       審結證屬實（見原審卷(二)第三四九頁；本院前審卷(一)第五十頁）。另被告乙○○、辛○○、丙○○確係蓋職章於前開臨時工工資表、僱用臨時工申請表
       上以示審核無誤等情，有該等工資表、申請表可佐，足證被告乙○○等三人
       就前開犯行，確係具有犯意之聯絡。辛○○在偵審中雖先後就上開溢領款之
       用途供稱：溢領回索之工資係以公積金方式保管，主要用途在解決支付水費
       糾紛案件之賠償云云，及：因工程有瑕疵而要修補，故先扣部分工程款，以
       便為補修工程之用云云。惟查，省自來水公司對於用戶用水糾紛悉依有關法
       令規定處理，並無另設固定經費供作糾份賠償基金等語，有省自來水公司第
       十一區管理處八十五年五月二十四日八五台水十一業字第三七三○號函可佐
       （見第九六五號偵卷第六十八頁），被告丙○○、乙○○及證人壬○○亦均
       否認有公積金之存在，自難認有公積金之存在，況退步言，縱認辛○○供稱
       前開溢領之工資係供為公積金，於水費糾紛案件賠償用戶之用，而有其業務
       上無奈之處，惟其以浮報工資方式累積公積金供賠償使用之手段亦難謂為合
       法，而得主張因之解免刑責。另辛○○對於上開溢領款係供做修補工程款等
       語，業據其在原審改稱：「我飽受經理、副理、秘書的壓力，要我稱是因工
       程有瑕疵，才要他們退款，要我一肩抗（扛）起來。」等語（見原審卷(二)第
       二三○頁），該部分供稱自不足採。
   ４、省自來水公司第十一區管理處八十五年十二月三日八五台水十一業字第九一
       四一號函覆原審法院說明四雖謂：「田中營運所臨時工資表之各欄記載，以
       日數及每日工資額計算工資總額之方式，是否符合會計出納乙節，依支出憑
       證證明規則第九條規定略以『：：：臨時僱工之工資表或收據，應書明受僱
       人之姓名、地址、國民身份證統一編號及實施工作起訖日數：：：』，本案
       支付係依該所所送達僱用臨時工申請書、臨時工資表並附有經監工員簽證之
       臨時工出工卡認尚符前述規定後，始予核撥付款。」等語（見原審卷(二)第一
       六六頁），惟被告乙○○等三人為使其等欲詐得或浮報之款項能獲得上級單
       位之核准，其等以符合規定之方式申報，亦屬常理，難憑此即謂被告乙○○
       等三人無前述犯行。
   ５、綜上所述，本件事證明確，被告乙○○、丙○○二人所辯，均係卸責之詞，
       自無可採，其二人犯行均堪認定。
二、按貪污治罪條例於八十五年十月二十三日經修正公布施行，同年月二十五日生效
    ，被告乙○○、丙○○行為後，法律有變更，就利用職務上之機會詐取財物罪部
    分，修正後之新法之法定刑為處七年以上有期徒刑，得併科新臺幣六千萬元以下
    罰金，而修正前之舊法其法定刑為處七年以上有期徒刑，得併科新臺幣二百萬元
    以下罰金，修正後之新法比修正前之舊法較重，依刑法第二條第一項但書之規定
    自應適用有利行為人即被告乙○○、丙○○之舊法予以論處，方為適法，故核被
    告乙○○、丙○○所為，就汰換水錶部分，係犯刑法第二百十六條、第二百十三
    條行使公務員登載不實文書罪；就改善水錶錶位不當部分，係犯八十五年十月二
    十三日修正公布施行前之貪污治罪條例第五條第一項第二款之利用職務上之機會
    詐取財物罪及刑法第二百十六條、第二百十三條之行使公務員登載不實文書罪。
    公訴人認被告係犯刑法第二百十一條偽造公文書罪嫌，尚有未洽，應予變更起訴
    法條。另公訴人雖未就被告二人於八十四年四月三十日就汰換水錶部分行使登載
    不實之臨時出工卡犯行部分起訴，惟此部分與已起訴登載不實臨時工資表部分有
    接續犯之實質上一罪關係，為起訴力所及，本院自得一併審判之。被告乙○○
    、丙○○就前開犯行，與辛○○有犯意之聯絡及行為之分擔，均為共同正犯。被
    告乙○○、丙○○明知不實事項而登載於職務上所掌之公文書復持以行使，其等
    所犯公務員登載不實文書之低度行為應為其等行使之高度行為所吸收，不另論罪
    。被告乙○○、丙○○分別於八十四年四月三十日同時地明知不實事項而登載於
    其等職務上所掌之臨時工出工卡及臨時工工資表，及於八十四年五月四日同時地
    明知不實事項而登載於其等職務上所掌之臨時工工資表，均為接續犯，僅各論以
    實質上一罪。又被告二人先後二次行使公務員登載不實文書犯行，時間緊接，犯
    罪構成要件相同，顯均係基於概括犯意為之，為連續犯，均應以一罪論。再其等
    所犯上開二罪間，有方法結果關係，為牽連犯，應依牽連犯之規定，從一重之利
    用職務上之機會詐取財物罪處斷。再被告二人圖得之財物在新台幣五萬元以下，
    爰依八十五年十月二十三日修正公布施行前貪污治罪條例第十一條第一項規定，
    減輕其刑。原審就被告乙○○、丙○○予以論罪科刑，固非無見，惟１、被告乙○○、丙○○係有權製作前開臨時工出工卡及臨時工工資表，而係故意登載不實
    ，並持以行使，應皆係犯刑法第二百十六條、第二百十三條之行使公務員登載不
    實文書罪行（最高法院四十六年台上字第一一一○號判例參照），２、被告於汰
    換水錶部分僅有行使登載不實文書罪，原審併論以利用職務上機會詐取財物罪，
    並將該部分應發給實際施工工人之工資二萬四千元併論為被告詐取之財物，致圖
    得之財物超過五萬元，且未適用前開八十五年修正前貪污治罪條例第十一條第一
    項規定予以減輕其刑，尚有未洽。３、原判決循公訴意旨認其等三人皆係犯刑法
    第二百十一條之偽造文書罪，亦有未洽。４、被告乙○○、丙○○本件所詐得之
    上開款項，業經證人穆岳鈞自田中營運所鐵櫃內取出繳回省自來水公司第十一區
    管理處，已如前述，原判決竟仍諭知該款項應予追繳並發還省自來水公司，併有
    欠當，５、辛○○已於九十年六月三十日死亡，原審未及為不受理判決（詳後述
    ），亦有未洽。被告乙○○、丙○○上訴意旨否認其等有前開犯行等語，雖皆無
    足取，然原判決既有上述可議之處，自應由本院將原判決關於被告辛○○、乙○○、丙○○三人部分撤銷改判。爰審酌被告乙○○、丙○○均無犯罪前科（有本
    院被告全國前案紀錄表可參），素行皆佳，惟身為公務人員，不知奉公守法為民
    表率，竟假職務之便利用製作不實文書之手段溢報詐領僱工之工資，再向所僱用
    之工人索回溢領款項，非但貪瀆圖私，尚有引致百姓譏評政府廉能之弊，及被告
    乙○○為單位首長、不知為下屬表率，竟與下屬共為上開犯行，惟念其於犯罪後
    坦承大部分犯行，已將所詐取溢領之款項置於田中營運所並告知該所人員取回解
    繳省自來水司第十一區管理處等一切情況，各量如主文所示之刑，再被告乙○○
    、丙○○所犯為貪污治罪條例之罪，均經判處有期徒刑，依法各宣告如主文所示
    之褫奪公權，以示懲儆。至被告所詐得之財物既已繳回省自來水公司第十一區管
    理處，故不再諭知追繳發還，附此說明。
三、公訴意旨另略以：被告乙○○、戊○○於上開汰換水錶工程，利用不實登載之文
    書詐領款項二萬四千元，另涉犯修正前貪污治罪條例第五條第一項第二款罪嫌等
    語。惟查，上開汰換水錶工程並非由戊○○、丁○○二人施作完成一節，固經被
    告丙○○坦承在卷，核與證人戊○○、丁○○迭次供證在卷，惟上開汰換水錶工
    程確實有如期汰換完工等情，業經本院向田中營運所函查明確，有該所九十年三
    月二十一日台水十一田工字第三八三號函一份附於本院卷可稽，是丙○○辯稱因
    辛○○告訴伊汰換工程每件工資僅五十元工資太低僱不到工人，為能如期完工，
    乃由其所內員工自行汰換完工等語，尚合情理，堪予採信，丙○○等人既有僱用
    他人將汰換水錶之工作施工完畢，理應支付工資予實際施工者，是此部分乙○○
    、丙○○為支領工資予實際施工者而製作上開姓名不實之報表，係為支付工資予
    實際施工之人，其並無利用機會詐取財物甚為灼然，雖因丙○○、乙○○等人未
    提供施工者之姓名而無法查證實際施工人之姓名，惟上開工程既已施工完畢，被
    告領取之工資自應支付予該實際施工之人，難因上開款項尚未由被告等人交付予
    施工者，且業經繳回省自來水公司十一區處，即認被告有詐取該部分之財物，此
    外，復積極事證堪認被告二人確有詐取此部分財物之意圖，自屬不能證明被告犯
    罪，惟因公訴人認此部分與前開被告二人貪瀆、行使登載不實公文書犯行經判刑
    部分有連續犯、牽連犯之裁判上一罪關係，爰不另為無罪之判決，併予明。
貳、被告辛○○公訴不受理部分：按被告死亡者，應諭知不受理之判決，刑事訴訟法
    第三百零三條第五款定有明文，本件被告辛○○於九十年六月三十日死亡，有國
    立臺灣大學醫學院附設醫院死亡證明書、戶籍謄本各一份在卷可稽，依前開法條
    規定，應諭知不受理判決，原審予以論科，尚有未洽，應由本院予以撤銷改判。
參、至於原審法院審理中發現被告乙○○與田中營運所職員庚○○間有不明巨額款項
    流動，是否涉有不法，應由偵查機關偵查之，附此明。
據上論斷，應依刑事訴訟法第三百六十九條第一項前段、第三百六十四條、第三百零
三條第五款、第二百九十九條第一項前段、第三百條，八十五年十月二十三日修正前
貪污治罪條例第二條前段、第五條第一項第二款、第十一條第一項、第十六條，刑法
第十一條前段、第二條第一項但書、第二十八條、第五十六條、第二百十六條、第二
百十三條、第五十五條、第三十七條第二項，判決如主文。
本案經檢察官甲○○到庭執行職務。
中      華      民      國      九十     年       九      月    十一    日
                                  臺灣高等法院臺中分院刑事第八庭
                                        審判長法  官  羅  得  村
                                              法  官  劉  榮  服
                                              法  官  陳  賢  慧
右正本證明與原本無異。
如不服本判決應於收受送達後十日內向本院提出上訴書狀，其未敘述上訴之理由者並
得於提起上訴後十日內向本院補提理由書（均須按他造當事人之人數附繕本）。
                                              書記官  許  麗  花
中      華      民      國      九十     年       九      月     十三   日
附錄論罪科刑法條：
八十五年十月二十三日修正前之貪污治罪條例第五條第一項：
有左列行為之一者，處七年以上有期徒刑，得併科新臺幣二百萬元以下罰金：
  一、意圖得利，擅提或截留公款或違背法令收募稅捐或公債者。
  二、利用職務上之機會，詐取財物者。
  三、對於職務上之行為，要求期約或收受賄賂或其他不正利益者。
刑法第二百十六條：
行使第二百十條至第二百十五條之文書者，依偽造、變造文書或登載不實事項或使登
載不實事項之規定處斷。
刑法第二百十三條：
公務員明知為不實之事項，而登載於職務上所掌之公文書，足以生損害於公眾或他人
者，處一年以上七年以下有期徒刑。
附表一：（汰換水錶部分）
┌─┬───────┬──────┬───┬─────┬───┬────┐
│編│票          號│帳        號│發票日│ 金    額 │受款人│ 付款人 │
│號│              │            │      │（新台幣）│      │        │
├─┼───────┼──────┼───┼─────┼───┼────┤
│  │              │            │      │          │      │台灣省合│
│１│0000000│一一九二－九│5.│一萬八千元│戊○○│作金庫彰│
│  │       │            │      │          │      │化支庫  │
├─┼───────┼──────┼───┼─────┼───┼────┤
│  │              │            │      │          │      │        │
│２│0000000│同        右│同  右│    六千元│丁○○│同    右│
│  │              │            │      │          │      │        │
└─┴───────┴──────┴───┴─────┴───┴────┘
附表二：（改善水錶錶位不當部分）
┌─┬───────┬──────┬───┬─────┬───┬────┐
│編│票          號│帳        號│發票日│ 金    額 │受款人│ 付款人 │
│號│              │            │      │（新台幣）│      │        │
├─┼───────┼──────┼───┼─────┼───┼────┤
│  │              │            │      │          │      │台灣省合│
│１│0000000│一一九二－九│5.9.│二萬四千元│子○○│作金庫彰│
│  │              │            │      │          │      │化支庫  │
├─┼───────┼──────┼───┼─────┼───┼────┤
│  │              │            │      │          │      │        │
│２│0000000│同        右│同  右│一萬八千元│癸○○│同    右│
│  │              │            │      │          │      │        │
├─┼───────┼──────┼───┼─────┼───┼────┤
│  │              │            │      │          │      │        │
│３│0000000│同        右│同  右│二萬一千六│戊○○│同    右│
│  │              │            │      │百元      │      │        │
├─┼───────┼──────┼───┼─────┼───┼────┤
│  │              │            │      │          │      │        │
│４│0000000│同        右│同  右│一萬五千元│丁○○│同    右│
│  │              │            │      │          │      │        │
├─┼───────┼──────┼───┼─────┼───┼────┤
│  │              │            │      │       │      │        │
│５│0000000│同        右│同  右│一萬二千元│劉詔騰│同    右│
│  │              │            │      │          │      │        │
└─┴───────┴──────┴───┴─────┴───┴────┘
                                                                        Ｉ


司法院資訊處製作；財團法人民間司法改革基金會備份。
